【裁判字號】    92,台上,1630
【裁判日期】    920725
【裁判案由】    返還信託財產
【裁判全文】
最高法院民事判決                              九十二年度台上字第一六三○號
    上  訴  人  乙○○
    訴訟代理人  郭林勇律師
    被 上訴 人  甲○○
右當事人間請求返還信託財產事件，上訴人對於中華民國九十年十一月六日台灣高等
法院台中分院第二審判決（八十九年度上字第一○七號），提起上訴，本院判決如左
：
    主  文
原判決廢棄，發回台灣高等法院台中分院。
    理  由
本件上訴人主張：坐落台中縣霧峰鄉○○段第七九三之四、七九三之六地號土地二筆
（下稱系爭土地），係上訴人出資購買並約定信託登記於被上訴人名下之財產。該土
地業於民國八十八年四月間，經被上訴人以每坪二萬三千元之價出售於訴外人黃盧瑞
美，總價為新台幣（下同）一千八百九十九萬三千九百七十五元，該價金自仍屬伊信
託之財產。且兩造間上開信託關係已於系爭土地辦訖所有權移轉登記於黃盧瑞美時即
告消滅，被上訴人自應返還該賣得之價金於伊。又被上訴人所有信託於伊名義之同段
第七八九之二地號土地面積一九二○‧二五平方公尺，伊同意按上述每坪二萬三千元
之價，與被上訴人應返還之款項相扣抵，被上訴人尚應返還伊五百六十三萬三千八百
五十元等情，爰依信託及不當得利之法律關係，求為命被上訴人如數給付，並自訴狀
繕本送達翌日起加計法定遲延利息之判決。（按：上訴人於第一審原請求給付一千八
百九十九萬三千九百七十五元本息，上訴原審後始減縮聲明如上。）
被上訴人則以：兩造固就系爭土地訂有以伊為受託人之約定，然上訴人於伊所有之同
段第七八九之二地號土地耕作，兩造並同意將該二處土地互換，上訴人已非系爭土地
之所有人，自無權請求返還等語，資為抗辯。
原審維持第一審所為此部分上訴人敗訴之判決，駁回其上訴，無非以：本件被上訴人
固不能證明上訴人於其出售系爭土地之前，即同意以系爭土地交換被上訴人所有之同
段第七八九之二地號一九二○‧二五平方公尺土地，則被上訴人出售系爭土地所得之
價款自應歸上訴人取得。又上訴人既承認被上訴人於出售後，有要求以其所有信託登
記上訴人名義之同段第七八九之二地號土地一九二○‧二五平方公尺交換系爭土地出
售之價款，上訴人並同意同段第七八九之二地號土地每坪以二萬三千元之價錢扣抵被
上訴人應返還出售系爭土地所得價款，復認系爭土地同以每坪二萬三千元之價計算。
而被上訴人復一再抗辯兩造在其出售系爭土地之前即已達成交換土地之協議，且於上
訴人將同段第七八九之二地號土地分割出一九二一平方公尺後，以存證信函通知其辦
理移轉登記，亦不予置理，可見被上訴人亦同意以其所有之同段第七八九之二地號土
地抵償其出售系爭二筆土地應返還上訴人之價款，上訴人顯同意以同段第七八九之二
地號土地一九二○‧二五平方公尺之價值抵扣被上訴人所應返還出售系爭二筆土地所
得之價款，兩造就此業已達成協議無疑。次查系爭土地係與被上訴人之子莊清金所有
之同段第七八九之八、七九○之一、七九○之三地號等土地，以每坪二萬三千元總價
三千四百五十五萬零九百四十五元售賣於訴外人黃慶龍（登記黃盧瑞美名義）。該五
筆土地依地籍圖謄本、華聲企業發展鑑定顧問有限公司（下稱華聲公司）鑑定報告書
及證人黃慶龍之證詞等相關證據觀之，系爭土地之以每坪二萬三千元價格出售，並非
該二筆土地有每坪二萬三千元之價值，實係與莊清金所有高於每坪二萬三千元價值之
土地一併出售，五筆土地折衷價格為每坪二萬三千元所致，系爭土地之價值自低於每
坪二萬三千元。上訴人主張系爭土地及同段第七八九之八、七九○之一、七九○之三
地號土地，每筆土地之價值均為二萬三千元，請求依每坪二萬三千元計算被上訴人出
售系爭土地所得之價款，尚無可採。再上訴人同意抵償之同段第七八九之二地號土地
，經華聲公司鑑定之結果，八十七年十一月間每坪為二萬零八百元，八十八年六月間
為每坪一萬九千四百元，依其面積計算價值各為一千二百零八萬二千三百零四元及一
千一百二十六萬九千零七十二元。至系爭土地經鑑定結果，於八十七年十一月間分別
為三百七十三萬五千八百七十五元及六百五十八萬六千九百三十八元，合計為一千零
三十二萬二千八百十三元，八十八年六月間分別為三百四十六萬六千八百九十二元及
六百十一萬二千六百七十八元，合計為九百五十七萬九千五百七十元，具見同段第七
八九之二地號土地之價值，不論以買賣當時或上訴人起訴時均高於系爭土地，且以同
段第七八九之二地號土地抵償被上訴人出售系爭土地所應返還之價款，應已無餘款可
資請求返還。從而，上訴人本於上開法律關係，訴請被上訴人給付五百六十三萬三千
八百五十元本息，即非有據，不應准許等詞，為其判斷之基礎。
惟查原審先則認定被上訴人出售系爭土地所得之價款應歸上訴人取得，並謂：被上訴
人同意以其所有之同段第七八九之二地號土地抵償出售系爭土地應返還上訴人之價款
，兩造就此業已達成協議云云（見原判決理由欄四之(四)、五），該歸由上訴人取得者
乃系爭土地之「售價」。繼又以華聲公司之鑑定報告書，逕認系爭土地每坪單價低於
二萬三千元。一為實際售價，一為鑑定價值，兩相齟齬，已有理由前後矛盾之違法。
且原審認定被上訴人同意以其所有之同段第七八九之二地號土地抵償出售系爭土地應
返還上訴人之價款，似指雙方互不補貼而言，不啻與上述判定兩造未達成土地互換之
合意不符，更與上訴人一再主張系爭土地與同段第七八九之二地號土地同以每坪二萬
三千元計算，扣抵後被上訴人應返還伊五百六十三萬三千八百五十元等情大相徑庭。
果爾，則能否逕謂兩造就此業已達成協議，亦滋疑問。又依被上訴人提出之不動產買
賣契約書第二條、第十三條所載，約明包括系爭土地在內之五筆土地，每坪以二萬三
千元計算，總價為三千四百五十五萬零九百四十五元（見一審卷四七至四九頁），倘
兩造已達成該土地抵扣之協議，該抵扣價格究如何計算？似有不明。原審未遑進一步
探究其真意，徒以上述理由遽為上訴人不利之判決，尤嫌速斷。本件事實既未臻明瞭
，本院自無從為法律上之判斷。上訴論旨執以指摘原判決違背法令，求予廢棄，非無
理由。
據上論結，本件上訴為有理由。依民事訴訟法第四百七十七條第一項、第四百七十八
條第一項，判決如主文。
中      華      民      國    九十二    年      七      月    二十五    日
                              最高法院民事第五庭
                                  審判長法官  朱  錦  娟
                                        法官  顏  南  全
                                        法官  許  澍  林
                                        法官  葉  勝  利
                                        法官  黃  義  豐
      右正本證明與原本無異
                                              書  記  官
中      華      民      國    九十二    年      八      月      六      日
                                                                    ｍ


司法院資訊處製作；財團法人民間司法改革基金會備份。
